---
title: "Boîte à outils sélection génomique pour Breeding game"
author: "Charlotte Brault"
date: '`r as.character(format(Sys.Date(), format="%d/%m/%Y"))`'
colorlinks: true
linkcolor: blue
output:
  html_document:
    toc: true
    toc_depth: 3
    toc_float: true
    number_sections: TRUE
  pdf_document:
    toc: true
    toc_depth: 3
    number_sections: TRUE
mode: selfcontained
abstract: |
  Ce document a pour but de montrer comment analyser les données du jeu sérieux Breeding Game.
editor_options: 
  markdown: 
    wrap: sentence
  chunk_output_type: console
---

```{r setup, include=FALSE}
knitr::opts_chunk$set(echo = TRUE)
```

# Chargement des packages

```{r}
suppressPackageStartupMessages(library(dplyr))
suppressPackageStartupMessages(library(ggplot2))
suppressPackageStartupMessages(library(lme4))
suppressPackageStartupMessages(library(rrBLUP))
suppressPackageStartupMessages(library(MM4LMM))
```


# Définition du chemin vers les données

Donner le lien vers le répertoire où sont enregistrés les fichiers du jeu Breeding Game.

```{r p2f}
folder <- paste0("~/Documents/Cours-TD/SelGen_2022/BreedingGame/")
stopifnot(file.exists(folder))
```


# Chargement des données

## Données phénotypiques

```{r load}
p2f <- paste0(folder,"Result_phenos_initialColl.txt.gz") # path to file
pheno <- read.table(file=gzfile(p2f),sep="\t", 
                    header=TRUE, fileEncoding = "UTF-8")
head(pheno)
dim(pheno)
```

## Données génotypiques

```{r load geno data}
p2f <- paste0(folder,"Result_genos_subset-initialColl-hd.txt.gz")
geno <- read.table(file=gzfile(p2f),sep="\t", header=TRUE,
                   fileEncoding = "UTF-8")
geno[1:5,1:5]
dim(geno)
```

## Coordonnées des marqueurs

```{r load marker coordinates}
p2f <- paste0(folder,"snp_coords_hd.txt.gz")
snp_map <- read.table(file=gzfile(p2f), sep="\t", header=TRUE)
head(snp_map)
dim(snp_map)
snp_map <- snp_map[order(snp_map$chr, snp_map$pos),]
```



# Exploration des données phénotypiques

## Moyenne entre années

```{r}
summary(pheno)
cor(pheno$trait1, pheno$trait2)
all_years <- unique(pheno$year)
pheno %>%
  dplyr::group_by(year) %>% 
  dplyr::summarise(mean1=mean(trait1),mean2=mean(trait2))
```

## Graphiques

```{r}
str(pheno)
# trait 1
ggplot(pheno, ...)
# trait 2
```



# Application d'un modèle mixte pour extraire les valeurs génotypiques

A faire : concevoir un modèle avec différents effets estimables pour prédire le plus précisément possible la valeur génétique de chaque individu pour chaque caractère.

## Trait 1

A vous de déterminer les variables à intégrer dans le modèle mixte ...

```{r}
fit <- lmer(trait1 ~ (1|ind) + ..., data=pheno)
fixef(fit)
randEf <- ranef(fit)
BLUP1 <- randEf$ind
best_tr1 <- rownames(BLUP1)[order(BLUP1$`(Intercept)`)[1:25]]
```

## Trait 2

Idem


# Estimer la précision de prédiction par validation croisée

Situation où les phénotypes et les génotypes sont disponibles pour un ensemble de variétés. L'objectif ici est de mesurer la capacité prédictive de la sélection génomique. Selon cette capacité prédictive, vous pouvez décider d'appliquer ou non la prédiction génomique, ou de sélectionner plus ou moins d'individus à croiser ou à phénotyper.

```{r apply cross-validation}
BLUP <- BLUP1[match(rownames(geno), rownames(BLUP1)),,drop=FALSE]

# vérifier que les individus se correspondent bien entre les phénotypes et les génotypes !
BLUP <- BLUP[match(rownames(geno), rownames(BLUP)),,drop=FALSE]
geno <- geno[rownames(BLUP),]
dim(geno)
K = 5 # le jeu d'entraînement est constitué de 4/5e des individus
R = 10 # cette partition en 5 est répétée 10 fois
# On divise le jeu de données
Folds <- list()
for(r in 1:R){
  Folds[[r]] <- split(sample(1:nrow(BLUP)), rep(1:K, length=nrow(BLUP)))
  names(Folds[[r]]) <- paste0("Fold", seq(1:K))
}
# on applique l'estimation des effets des marqueurs et la prédiction sur chaque partition
out.corr <- numeric(0)
for(r in 1:R){
  for(k in 1:K){
    in.test <- Folds[[r]][[k]]
    out <- mixed.solve(y=BLUP[-in.test,], Z=geno[-in.test,]) 
    pred <- as.matrix(geno[in.test,]) %*% out$u 
    out.corr <- c(out.corr,cor(BLUP[in.test,],pred))
  }
}
length(out.corr)
# moyenne et écart-type des résultats
mean(out.corr)
sd(out.corr)
```


# Appliquer la prédiction génomique pour de nouveaux individus

## Avec RR-BLUP

Contrairement à la situation précédente, ici l'objectif est de prédire des valeurs génétiques inconnues, à partir d'un modèle entraîné et de nouveaux génotypes.

```{r apply genom pred}
# charger ici la nouvelle matrice génotypique, sans donnée phénotypique associée
newX <- read.table(file=paste0(folder,"..."))
# entraîner le modèle de prédiction sur un jeu de données avec phénotype et génotype, sans validation croisée
## pour le caractère 1
int <- intersect(rownames(geno), rownames(BLUP1))
fit.MM_tr1 <- mixed.solve(y=BLUP1[int,], Z=geno[int,]) 
pred_tr1 <- as.matrix(newX) %*% fit.MM$u 
dim(pred_tr1)
head(pred_tr1)

## pour le caractère 2
int <- intersect(rownames(geno), rownames(BLUP2))
fit.MM_tr2 <- mixed.solve(y=BLUP2[int,], Z=geno[int,]) 
pred_tr2 <- as.matrix(newX) %*% fit.MM$u 
dim(pred_tr2)
head(pred_tr2)
```


## Avec BayesB

Vous pouvez choisir de tester une autre méthode statistique de prédiction génomique, comme la méthode bayésienne **Bayes B**. Elle est implémentée dans le paquet *BGLR*, disponible sur le CRAN.

Attention, comme toute méthode bayésienne, le modèle met un certain temps pour converger !
Pour l'exemple ici, j'ai simplement masqué certains phénotypes (en remplaçant la valeur par `NA`). 
Il faudra adapter le code pour faire de la validation croisée ou pour ajuster de nouvelles données.

```{r fit BayesB}
nTST <- 150 # nombre d'individu à prédire, échantillonnés au hasard
int <- intersect(rownames(geno), rownames(BLUP1))
tst <- int[sample(1:length(int),size=nTST)] # nom des génotypes à prédire
# Formatage des données
X <- geno[int,]
# je masque les valeurs génotypiques pour 150 génotypes
y_NA <- BLUP1[int,,drop=FALSE]
y_NA[tst,] <- NA
# ajustement du modèle
fit.BayesB <- BGLR(y=c(y_NA$`(Intercept)`), 
                   ETA=list(list(X=as.matrix(X),model='BayesB')),
                   nIter=6000,burnIn=1000) # nIter et burnIn à diminuer pour plus de rapidité
head(fit.BayesB$yHat)
# extraction des valeurs génotypiques prédites
yHat <- as.data.frame(fit.BayesB$yHat)
rownames(yHat) <- rownames(y_NA)
# mesure de la corrélation possible seulement si on a masqué le phénotype
# => seulement en validation croisée !
cor(yHat[tst,],BLUP1[tst,])
```




# Appendix

```{r info}
print(sessionInfo(), locale=FALSE)
```