---
title: "Exemple de simulation pour explorer la prédiction génomique"
author: "Timothée Flutre (INRAE), Charlotte Brault"
date: '`r as.character(format(Sys.Date(), format="%d/%m/%Y"))`'
colorlinks: true
linkcolor: blue
output:
  html_document:
    toc: true
    toc_depth: 3
    toc_float: true
    number_sections: TRUE
  pdf_document:
    toc: true
    toc_depth: 3
    number_sections: TRUE
mode: selfcontained
abstract: |
  Ce document a pour but de montrer un exemple de prédiction génomique à partir de données simulées.
editor_options: 
  markdown: 
    wrap: sentence
  chunk_output_type: console
---

```{html}
<!--
Ce morceau de code R est utilisé pour vérifier que tout ce dont on a besoin est disponible.
-->
```

```{r setup, include=FALSE}
R.v.maj <- as.numeric(R.version$major)
R.v.min.1 <- as.numeric(strsplit(R.version$minor, "\\.")[[1]][1])
if(R.v.maj < 2 || (R.v.maj == 2 && R.v.min.1 < 15))
  stop("requires R >= 2.15", call.=FALSE)

suppressPackageStartupMessages(library(knitr))
opts_chunk$set(echo=TRUE, warning=TRUE, message=TRUE, cache=FALSE)

options(digits=3)
```

# Contexte

Ce document fait partie de l'atelier "Prédiction Génomique" organisé et animé par Jacques David, Vincent Segura, Charlotte Brault, Marie Serrie, Sarah Bensadoun, Théo Leprevost, Friedrich Longin, Charlotte Brault, Julie Fievet et Marion Gauthier à [Montpellier SupAgro](http://www.supagro.fr) dans le cadre de l'option [APIMET](http://www.agro-montpellier.fr/web/pages/?idl=19&page=216&id_page=630) (Amélioration des Plantes et Ingénierie végétale Méditerranéennes et Tropicales) couplée à la spécialité SEPMET (Semences Et Plants Méditerranéens Et Tropicaux) du [Master 3A](http://www.supagro.fr/web/pages/?idl=19&page=1689) (Agronomie et Agroalimentaire), la spécialisation [PIST](http://www.agroparistech.fr/Production-et-innovation-dans-les,1633.html) du [Cursus Ingénieur](http://www.agroparistech.fr/Cursus-ingenieurs.html) d'[AgroparisTech](http://www.agroparistech.fr/) et la spécialité d'amélioration des plantes de l'Institut Agro de Rennes.

Le copyright appartient à Montpellier SupAgro et à l'Institut National de la Recherche Agronomique.
Le contenu du répertoire est sous license [Creative Commons Attribution-ShareAlike 4.0 International](http://creativecommons.org/licenses/by-sa/4.0/).
Veuillez en prendre connaissance et vous y conformer (contactez les auteurs en cas de doute).

Les versions du contenu sont gérées avec le logiciel git, et le dépôt central est hébergé sur [GitHub](https://github.com/jacquesdavid/SELGEN2021).

Il est recommandé d'avoir déjà lu attentivement les documents "Premiers pas" et "Prédiction génomique" de l'atelier.

# Installation et chargement des paquets R

De plus, ce document nécessite de charger des paquets additionnels (ceux-ci doivent être installés au préalable sur votre machine, via \verb+install.packages("pkg")+):

```{r load_pkg}
# Le paquet anyLib permet d'installer les paquets si nécessaire
# install.packages("anyLib")
suppressPackageStartupMessages(library(anyLib))
anyLib(pkg=c("rrBLUP","cvTools","devtools","scrm",
             "adegenet","rutilstimflutre"))
# devtools::install_github("scrm/scrm-r")
suppressPackageStartupMessages(library(rrBLUP))
suppressPackageStartupMessages(library(cvTools))
suppressPackageStartupMessages(library(devtools))
```

Un certain niveau de déséquilibre de liaison entre génotypes aux SNP est indispensable pour obtenir une précision de prédiction suffisamment élevée en validation croisée.
Pour cela, on peut utiliser le processus du coalescent avec recombinaison.
Une bonne approximation de celui-ci est implémenté dans le paquet [scrm](https://cran.r-project.org/package=scrm).
Par ailleurs, afin de tracer le déséquilibre de liaison en fonction de la distance physique, il vous faut aussi le paquet [GenomicRanges](https://doi.org/doi:10.18129/B9.bioc.GenomicRanges) de Bioconductor.
Afin de faciliter l'utilisation de ces paquets dans ce document, il vous faut aussi avoir mon paquet de travail, [rutilstimflutre](https://github.com/timflutre/rutilstimflutre), disponible sur GitHub.

```{r}
suppressPackageStartupMessages(library(scrm))
if (!requireNamespace("BiocManager", quietly = TRUE))
    install.packages("BiocManager")

# BiocManager::install("GenomicRanges")
suppressPackageStartupMessages(library(GenomicRanges))
suppressPackageStartupMessages(library(rutilstimflutre))
suppressPackageStartupMessages(library(adegenet))
```


Si l'installation de `rutilstimflutre` pose problème, vous pouvez utiliser un condensé de ses fonctions en chargeant le fichier source `rutils_like.R`.

Sourcer le fichier `rutils_like.R`, aller sur le GitHub de Jacques David (https://github.com/jacquesdavid/SELGEN2021), puis dans le répertoire **Approche_par_simulation**, cliquer sur le fichier "rutils_like.R" et copier le code (onglet **raw**) dans un nouveau script R.

* Option 1 : aller dans l'onglet rutils_like.R dans Rstudio et cliquer sur le bouton "Source"

* Option 2 : appliquer la fonction "source" en mettant le chemin d'accès vers ce script R.

Vérifier que les fonctions sont bien chargées dans l'environnement.

```{r}
#source("/rutils_like.R", encoding = "UTF-8")
```



Il est également utile de savoir combien de temps est nécessaire pour exécuter tout le code R de ce document (voir l'annexe):

```{r time_0}
t0 <- proc.time()
```


# Modèle

En se limitant à une architecture additive infinitésimale:

```{=tex}
\begin{align*}
\boldsymbol{y} &= \boldsymbol{1} \, \mu + X \, \boldsymbol{\beta} + \boldsymbol{\epsilon} \\
 &= \boldsymbol{1} \, \mu + \boldsymbol{a} + \boldsymbol{\epsilon}
\end{align*}
```
avec:

-   $\boldsymbol{\epsilon} \sim \mathcal{N}_N(\boldsymbol{0}, \sigma^2 \, \text{Id})$;

-   $\boldsymbol{\beta} \sim \mathcal{N}_P(\boldsymbol{0}, \sigma_\beta^2 \, \text{Id})$;

-   $\boldsymbol{a} \sim \mathcal{N}_N(\boldsymbol{0}, \sigma_a^2 \, A_{\text{mark}})$ avec $A_{\text{mark}} = \frac{X X^T}{2 \sum_{p} f_p (1 - f_p)}$.

Cet estimateur de $A_{\text{mark}}$ est décrit dans [Habier et coll. (2007)](http://dx.doi.org/10.1534/genetics.107.081190), mais un meilleur estimateur, centré, est proposé dans [VanRaden (2008)](http://dx.doi.org/10.3168/jds.2007-0980): pour plus de détails, lire [Toro et coll. (2011)](http://www.gsejournal.org/content/43/1/27) et [Vitezica et coll. (2013)](http://dx.doi.org/10.1534/genetics.113.155176).

# Simulation des données

```{r seed}
set.seed(111)
```

## Simulation des génotypes

Pour simuler une structure, on peut utiliser une fonction de Timothée Flutre (rutilstimflutre) : `SimulCoalescent`.

Voici un exemple de code pour appliquer cette fonction, disponible sur [Github](https://github.com/timflutre/rutilstimflutre/blob/master/misc/simul-pop-struct.Rmd)

### Génotypes aux SNP

Paramètres du Coalescent

```{r param}
nb.genos <- 500 # nombre de génotypes
nb.chroms <- 5
Ne <- 10^4 # taille efficace
chrom.len <- 5*10^5 # longueur de chaque chromosome
mu <- 10^(-8) # taux de mutation
c.rec <- 10^(-8) # taux de recombinaison
```

#### Coalescent séquentiel avec recombinaison **sans** structure

```{r simul_pop_no_struct}
genomes <- simulCoalescent(nb.inds=nb.genos, nb.reps=nb.chroms,
                           pop.mut.rate=4 * Ne * mu * chrom.len,
                           pop.recomb.rate=4 * Ne * c.rec * chrom.len,
                           chrom.len=chrom.len,
                           #mig.rate=5, # => valeur par défaut sans structure
                           nb.pops=1,
                           verbose=1)
dim(genomes$genos)
genomes$genos[1:8,1:8]
```

#### Coalescent séquentiel avec recombinaison et **avec** structure

La structure est ici simulée avec des taux de migration : plus le taux de migration est faible, plus les populations seront différenciées entre elles.

```{r simul_pop_struct}
mig.rates <- 10^-3 # faible migration => forte structure
nb.pops <- 10 # nombre de populations (+/- différenciées)
chrom.len <- 5*10^4
nb.genos2 <- 300

genomes.struct <- simulCoalescent(nb.inds=nb.genos2,
                                  nb.reps=nb.chroms,
                                  pop.mut.rate=4 * Ne * mu * chrom.len,
                                  pop.recomb.rate=4 * Ne * c.rec * chrom.len,
                                  chrom.len=chrom.len,
                                  nb.pops=nb.pops,
                                  mig.rate=4*Ne*mig.rates,
                                  verbose=1)
dim(genomes.struct$genos)
genomes.struct$genos[1:8,1:8]
```

### Echantillonnage des SNP

On sous-échantillonne des SNP parmi les bases du génome simulées

```{r sample snp}
dim(genomes$genos)
dim(genomes.struct$genos)
P <- 5000 # nombre de SNP à échantillonner
# on s'assure d'abord qu'il y a assez de marqueurs
stopifnot(ncol(genomes.struct$genos) >= P,
          ncol(genomes$genos) >= P)
# sans structure
idx.snps.tokeep <- sample.int(n=ncol(genomes$genos), size=P, replace=FALSE)
X <- genomes$genos[, idx.snps.tokeep]
# avec structure
idx.snps.tokeep <- sample.int(n=ncol(genomes.struct$genos), size=P, replace=FALSE)
X.struct <- genomes.struct$genos[, idx.snps.tokeep]

dim(X)
X[1:8, 1:8]
snp.coords <- genomes$snp.coords[colnames(X),]
#rm(genomes)
```

### Visualisation de la structure

Représentation graphique de la structure

```{r additive relationship}
A.nostruct <- estimGenRel(X=X, verbose=0)
imageWithScale(A.nostruct, main="Additive genetic relationships with no structure")
rm(A.nostruct)
A.struct <- estimGenRel(X=X.struct, verbose=0)
imageWithScale(A.struct, main="Additive genetic relationships with structure")
rm(A.struct)
```

Affichage des groupes de structure génétique avec une **Analyse en Composantes Principales**.

```{r plot pca}
# Sans structure
out.pca.nostruct <- pca(X=X)
out.pca.nostruct$prop.vars[1:4]
barplot(out.pca.nostruct$prop.vars,
        main="Proportion of variance explained by each PC, without structure",
        xlim=c(0,10), las=1)
plotPca(rotation=out.pca.nostruct$rot.dat,
        prop.vars=out.pca.nostruct$prop.vars,
        main="PCA without structure")

# Avec structure
out.pca.struct <- pca(X=X.struct)
out.pca.struct$prop.vars[1:4]
barplot(out.pca.struct$prop.vars,
        main="Proportion of variance explained by each PC, with structure",
        xlim=c(0,10), las=1)
plotPca(rotation=out.pca.struct$rot.dat,
        prop.vars=out.pca.struct$prop.vars,
        main="PCA without structure")
```

## Simulation des phénotypes

### Effets additifs des SNP

On peut simuler 2 types d'architecture génétique :

-   Modèle infinitésimal : chaque marqueur a un effet faible sur le phénotype.

-   Modèle polygénique : certains marqueurs à effet nuls et certains à effet non nul (QTL).

```{r simul_beta_inf}
is.infinitesimal <- TRUE
if(is.infinitesimal){
  # Modèle infinitésimal : chaque marqueur a un effet faible sur le phénotype
  sigma.beta2 <- 10^(-3) # chosen arbitrarily
  beta <- rnorm(n=P, mean=0, sd=sqrt(sigma.beta2)) # effet du marqueur, tiré dans une loi normale
} else {
  # Simulation avec certains marqueurs à effet nuls et certains à effet non nul (QTL).
  nb_QTL <- 10
  QTL <- sample(P, nb_QTL) # échantillonnage des marqueurs à effet non nul (QTL)
  beta <- rep(0, P) # effet associé au marqueur égal à 0
  beta[QTL] <- rnorm(n=nb_QTL, mean=0, sd=sqrt(sigma.beta2)) # sauf pour les QTL
}
# variance et moyenne comparables
beta <- scale(beta, center=TRUE, scale=TRUE)
```

On obtient un vecteur $\beta$ des vrais effets des marqueurs.

### Valeurs génotypiques additives et variance génétique additive

Ici on a gardé la matrice des génotypes aux marqueurs issue de la simulation **sans structure**.
Notez que $X$ est initialement codé en $\{0,1,2\}$, mais que dans la suite on peut le centrer à l'aide des fréquences alléliques comme dans l'estimateur de VanRaden:

```{r compute genotypic value}
N <- nb.genos # nombre d'individus
afs <- colMeans(X) / 2
tmp <- matrix(rep(1, N)) %*% (2 * afs)
X.center <- X - tmp
# Effet génétique additif
a <- X.center %*% beta
# Variance génétique additive
(sigma.a2 <- 1  * 2 * sum(afs * (1 - afs)))
```

### Erreurs

```{r h2}
h2 <- 0.7 # héritabilité au sens strict
(sigma2 <- ((1 - h2) / h2) * sigma.a2) # variance d'erreur calculée à partir de h^2 et de sigma.a2
epsilon <- rnorm(n=N, mean=0, sd=sqrt(sigma2)) # vecteur d'erreurs 
```

### Phénotypes

```{r phenotypes}
mu <- 36 # chosen arbitrarily
y <- mu + X.center %*% beta + epsilon
summary(y)
hist(y, breaks="FD", main="Phenotypes", col="grey", border="white")
```

# Description des données simulées

## Fréquences alléliques

```{r allelic freq}
afs <- colMeans(X) / 2
hist(afs, xlim=c(0, 1), main="Allele frequencies without structure", col="grey", border="white")

afs.struct <- colMeans(X.struct) / 2
hist(afs.struct, xlim=c(0, 1), main="Allele frequencies with structure", col="grey", border="white")
```

## Relations génétiques additives

Estimateur de Habier et coll.
(2007):

```{r estim gen rel habier}
A.mark.habier <- (X %*% t(X)) / (2 * sum(afs * (1 - afs)))
hist(diag(A.mark.habier), breaks="FD")
hist(A.mark.habier[upper.tri(A.mark.habier)])
```

Estimateur de VanRaden (2008):

```{r vanraden gen rel}
A.mark.vanraden <- (X.center %*% t(X.center)) / (2 * sum(afs * (1 - afs)))
hist(diag(A.mark.vanraden), breaks="FD")
hist(A.mark.vanraden[upper.tri(A.mark.vanraden)])
```

## Déséquilibre de liaison

```{r LD}
for(chr in unique(snp.coords$chr)){
  LD <- estimLd(X=X, snp.coords = snp.coords, only.chr =chr)
  LD$dist <- distSnpPairs(data.frame(loc1=LD$loc1, loc2=LD$loc2),
                          genomes$snp.coords,
                          nb.cores = 1, verbose = 1)
  
  plotLd(x=LD$dist, y=LD$cor2, xlab="Physical distance (in bp)",
         main=paste("Linkage disequilibrium for ", chr),
         add.ohta.kimura=TRUE, Ne=Ne, c=c.rec)
}
```

# Distinction des sous-population

Une des problématiques en prédiction génomique est la distance génétique entre la population d'entraînement, qui a servi à ajuster le modèle (c'est-à-dire à estimer les effets associés aux marqueurs $\hat \beta$).
Si la population est structurée, alors il y a de la distance génétique entre les différentes sous-populations.
Vous pourrez voir comment évolue la précision de prédiction lorsque la population de validation fait partie d'une sous-population différente de la population d'entraînement.

```{r distinct_pop}
sub_pop <- find.clusters(x=X.struct, n.pca=100, scale=TRUE, method="kmeans",
                         choose.n.clust=TRUE, n.clust=6)
levels(sub_pop$grp)
sub_pop$size
```

# Evaluation de la précision de prédiction

Pour évaluer la qualité de notre modèle et l'influence des paramètres de simulation, nous allons utiliser la validation croisée.
l'ensemble des génotypes ($X$) et des phénotypes ($y$) va être divisé en ensembles d'entraînement et de test: $X_{train}, y_{train}$ et $X_{test}, y_{test}$ .

Le modèle de prédiction va être ajusté sur l'ensemble d'entraînement pour estimer les effets associés aux marqueurs ($\hat\beta$), puis ces effets des marqueurs vont être utilisés pour prédire des nouveaux génotypes, comme dans la vraie vie, en appliquant $\hat y_{test} = X_{test} \hat \beta$.
Puisque nous avons accès aux phénotypes de l'ensemble de validation, nous pouvons vérifier la qualité de prédiction en faisant la corrélation entre la valeur prédite ($\hat y_{test}$) et la valeur "observée" ($y_{test}$)

## Définition des ensembles d'entraînement et de test

Création de vecteurs logiques (TRUE / FALSE) pour indiquer quels individus sont contenus dans la population d'entrainement et lesquels sont dans la population de validation.
Pour l'exemple, on fait ici un ajustement du modèle sur les individus du jeu d'entraînement (`in.train`), on compare les effets estimés avec la simulation et on prédit sur les individus du jeu de validation (`in.test`).

Dans la pratique, on utilise des fonctions de **validation croisée** qui vont, pour chaque partition, estimer directement la qualité de la prédiction sur le jeu de validation.

```{r}
prop <- 0.8
in.train <- sample(c(TRUE,FALSE), size=N, replace=TRUE, prob=c(prop, 1-prop))
sum(in.train)
in.test <- (! in.train)
sum(in.test)
stopifnot(xor(in.train, in.test)) # vérification que chaque individu est soit dans l'ensemble d'entrainement, soit dans l'ensemble de validation
```

### Entraînement

Ajuster le modèle:

```{r fit_ridge_regression}
fit <- rrBLUP::mixed.solve(y=y[in.train], Z=X[in.train,])
str(fit)
```

Comparer les estimations des paramètres avec les valeurs utilisées pour simuler les données:

```{r}
# Moyenne
mu.hat <- fit$beta 
c(mu, mu.hat)
# Variance génétique 
sigma.beta2.hat <- fit$Vu
c(1, sigma.beta2.hat)
# Variance d'erreur
sigma2.hat <- fit$Ve
c(sigma2, sigma2.hat)
# Variance génétique additive
sigma.a2.hat <- sigma.beta2.hat * 2 * sum(afs * (1 - afs))
c(sigma.a2, sigma.a2.hat)
# Héritabilité au sens strict
h2.hat <- sigma.a2.hat / (sigma.a2.hat + sigma2)
c(h2, h2.hat)
# Effet des marqueurs
beta.hat <- fit$u
# Ici on connait la "vérité", on peut comparer les effets estimés avec les effets simulés
(tmp <- cor(beta, beta.hat))
plot(beta, beta.hat, main=paste0("cor = ", round(tmp, 3)))
abline(lm(beta.hat ~ beta), col="red")
a.pred.train <- X[in.train,] %*% beta.hat # breeding values pop entrainement = valeurs génotypiques additives
(tmp <- cor(a[in.train], a.pred.train))
plot(a[in.train], a.pred.train, main=paste0("cor = ", round(tmp, 3)))
abline(lm(a.pred.train ~ a[in.train]), col="red")
```

### Test

Prédire les valeurs génotypiques sur l'ensemble de test à partir des effets alléliques estimés sur l'ensemble d'entraînement:

```{r valid}
a.pred.test <- X[in.test,] %*% beta.hat  # breeding values pop test
(tmp <- cor(a[in.test], a.pred.test)) # précision de prédiction ou predictive ability
plot(a[in.test], a.pred.test, main=paste0("cor = ", round(tmp, 3)))
abline(lm(a.pred.test ~ a[in.test]), col="red")
```

On obtient ici une valeur de précision de prédiction. Cette valeur peut varier selon les individus sélectionnés dans la population d'entraînement et de validation. C'est pourquoi, on fait de la validation croisée, en changeant plusieurs fois les populations d'entraînement et de validation.

## Validation croisée

En pratique, on définit de façon automatique toutes les partitions pour la validation croisée et on affiche directement les résultats des KxR précisions de prédiction.

### Fonctions

Définir des fonctions supplémentaires est nécessaire pour utiliser le paquet `cvTools` avec la fonction `mixed.solve` du paquet `rrBLUP`:

```{r fonction cv}
rr <- function(y, Z, K=NULL, X=NULL, method="REML"){
  stopifnot(is.matrix(Z))
  out <- rrBLUP::mixed.solve(y=y, Z=Z, K=K, X=X, method=method)
  return(structure(out, class="rr"))
}
predict.rr <- function(object, newZ){
  stopifnot(is.matrix(newZ))
  out <- as.vector(newZ %*% object$u)
  if(! is.null(rownames(newZ)))
    names(out) <- rownames(newZ)
  return(out)
}
```

### Partitions

La fonction `cvFolds` va permettre de définir les jeux d'entraînement et de validation de la validation croisée.

-   K = 5 : nombre de partitions voulues, le jeu d'entraînement comportera alors 4/5e des individus

-   R = 10 : nombre de fois que la validation croisée est répétée, à chaque fois on rééchantillonne des individus différents dans les populations d'entraînement et de validation.

```{r define folds}
folds <- cvFolds(n=nrow(X), K=5, R=10)
dim(folds$subsets)
```

A la fin nous aurons donc 50 valeurs de précision de prédiction, correspondant à 50 ajustements du modèle, c'est ce que fait la fonction suivante, `cvTool`.
La fonction ne renvoie que la moyenne des précision de prédiction par réplicat.

### Validation

```{r cross_val}
callRR <- call("rr", y=y, Z=X)
system.time(
    out.cv <- cvTool(call=callRR, x=X, y=y, names=c("Z", "y"),
                     cost=cor, folds=folds))
out.cv # one row per replicate
mean(out.cv[,"CV"])
sd(out.cv[,"CV"])
```

A vous de jouer !
Modifiez les paramètres par défauts et mesurez leur impact sur la précision de prédiction.
Vous choisirez une représentation graphique qui illustrera vos conclusions.

# Annexe

```{r info}
t1 <- proc.time(); t1 - t0
print(sessionInfo(), locale=FALSE)
```
