---
title: "Solutions analyse Plant Breed Game"
author: "Charlotte Brault"
date: '`r as.character(format(Sys.Date(), format="%d/%m/%Y"))`'
colorlinks: true
linkcolor: blue
output:
  html_document:
    toc: true
    toc_depth: 3
    toc_float: true
    number_sections: TRUE
  pdf_document:
    toc: true
    toc_depth: 3
    number_sections: TRUE
mode: selfcontained
abstract: |
  Ce document a pour but de montrer comment charger et analyser les données du jeu sérieux Breeding Game.
editor_options: 
  markdown: 
    wrap: sentence
  chunk_output_type: console
---

```{r setup, include=FALSE}
knitr::opts_chunk$set(echo = TRUE)
```

# Chargement des packages

```{r}
suppressPackageStartupMessages(library(dplyr))
suppressPackageStartupMessages(library(ggplot2))
suppressPackageStartupMessages(library(lme4))
suppressPackageStartupMessages(library(rrBLUP))
suppressPackageStartupMessages(library(MM4LMM))
suppressPackageStartupMessages(library(GGally))
suppressPackageStartupMessages(library(ggpubr))
suppressPackageStartupMessages(library(apercu))
```


# Définition du chemin vers les données

Donner le lien vers le répertoire où sont enregistrés les fichiers du jeu Breeding Game.
Attention, sous Windows, remplacer les slash ("/") par des anti slash ("\").
```{r p2f}
folder <- paste0("~/Cours-TD/SelGen_2022/BreedingGame/")
stopifnot(file.exists(folder))
data.dir <- paste0(folder,"data/")
```


# Chargement des données

## Données phénotypiques

```{r load}
p2f <- paste0(data.dir,"Result_phenos_initialColl.txt") # path to file
pheno <- read.table(file=p2f,sep="\t", 
                    header=TRUE, fileEncoding = "UTF-8")
head(pheno)
dim(pheno)
```

## Données génotypiques

```{r load geno data}
p2f <- paste0(data.dir,"Result_genos_subset-initialColl-hd.txt")
geno <- read.table(file=p2f,sep="\t", header=TRUE,
                   fileEncoding = "UTF-8")
geno[1:5,1:5]
dim(geno)
```

## Coordonnées marqueurs

```{r load marker coordinates, echo=TRUE}
p2f <- paste0(data.dir,"snp_coords_hd.txt")
snp_map <- read.table(file=p2f, sep="\t", header=TRUE)
head(snp_map)
dim(snp_map)
snp_map <- snp_map[order(snp_map$chr, snp_map$pos),]
```

## Génotypes témoins

```{r}
p2f <- paste0(data.dir,"Result_phenos_controls.txt")
pheno_controls <- read.table(file=p2f, sep="\t", header=TRUE)
head(pheno_controls)
ctl <- unique(pheno_controls$ind)
geno[ctl,1:5]
```


# Exploration des données phénotypiques

## Moyenne entre années

```{r}
summary(pheno)
cor(pheno$trait1, pheno$trait2)
all_years <- unique(pheno$year)
pheno %>%
  dplyr::group_by(year) %>% 
  dplyr::summarise(mean1=mean(trait1),mean2=mean(trait2),
                   sd1=sd(trait1),sd2=sd(trait2))
```

Fortes variations inter-annuelles !

## Graphiques

### Effet de la maladie

Années avec et sans pathogène
```{r}
tapply(pheno$pathogen, pheno$year, unique)
```

```{r}
str(pheno)
pheno$year <- factor(pheno$year)

# trait 1
ggplot(pheno, aes(x=year, y=trait1, fill=pathogen)) +
  geom_boxplot() + theme_bw() +
  ggtitle("Distribution des phénotypes par année pour le trait 1")

# trait 2
ggplot(pheno, aes(x=year, y=trait2, fill=pathogen)) +
  geom_boxplot() + theme_bw() +
  ggtitle("Distribution des phénotypes par année pour le trait 2")

ggplot(pheno[pheno$pathogen,], aes(x=trait1,color=as.factor(trait3)))+
  facet_wrap(~year) + theme_bw() +
  geom_density(alpha=0.8)
```
Fort effet de la maladie sur le trait 1



### Effet de l'année

```{r}
ggplot(pheno, aes(x=trait1, fill=as.factor(year)))+
  theme_bw() +
  scale_fill_manual(values=pals::kelly(n=22)[-1]) +
  geom_density(alpha=0.8)

ggplot(pheno, aes(x=trait1, y=trait2, color=as.factor(year)))+
  theme_bw() +
  scale_color_manual(values=pals::kelly(n=22)[-1]) +
  geom_smooth()+
  geom_point(size=1.2, alpha=0.8)

```


### Corrélations entre trait1 et trait2

```{r}
cor(pheno$trait1, pheno$trait2) # corrélation nulle
ggpairs(pheno[,c("trait1","trait2")])
```


# Application d'un modèle mixte pour extraire les valeurs génotypiques

## Pour le caractère 1

```{r}
fit <- lmer(trait1 ~ (1|ind) + year + trait3, data=pheno)
fixef(fit)
summary(fit)
randEf <- ranef(fit)

(vc <- as.data.frame(VarCorr(fit)))
(H2_1 <- vc$vcov[vc$grp == "ind"] / (vc$vcov[vc$grp == "ind"] + vc$vcov[vc$grp == "Residual"]))
BLUP1 <- randEf$ind
BLUP1[order(BLUP1$`(Intercept)`),][1:25]
best_tr1 <- rownames(BLUP1)[order(BLUP1$`(Intercept)`, decreasing=TRUE)[1:25]]
```

## Pour le caractère 2

```{r}
fit <- lmer(trait2 ~ (1|ind) + year + trait3, data=pheno)
fixef(fit)
randEf <- ranef(fit)
(vc <- as.data.frame(VarCorr(fit)))
(H2_2 <- vc$vcov[vc$grp == "ind"] / (vc$vcov[vc$grp == "ind"] + vc$vcov[vc$grp == "Residual"]))
BLUP2 <- randEf$ind
best_tr2 <- rownames(BLUP2)[order(BLUP2$`(Intercept)`, decreasing=TRUE)[1:25]]
```

## Corrélation entre trait1 et trait2

```{r}
BLUP_all <- merge(BLUP1, BLUP2, by="row.names")
head(BLUP_all)
colnames(BLUP_all) <- c("id_geno","trait1","trait2")
ggplot(BLUP_all, aes(x=trait1, y=trait2)) +
  geom_point() +
  geom_smooth() + theme_bw() +
  stat_cor(label.x = 3, label.y = 3.5) 

write.table(BLUP_all,file=paste0(folder,"/results/BLUP_tr12_historical-data.tsv"),
            col.names=TRUE, row.names=FALSE, sep="\t")
```

# Estimer la précision de prédiction par validation croisée

Situation où les phénotypes et les génotypes sont disponibles pour un ensemble de variétés. L'objectif ici est de mesurer la capacité prédictive de la sélection génomique. Selon cette capacité prédictive, vous pouvez décider d'appliquer ou non la prédiction génomique, ou de sélectionner plus ou moins d'individus à croiser ou à phénotyper.

## Pour le caractère 1

```{r CV trait 1}
BLUP <- BLUP1[match(rownames(geno), rownames(BLUP1)),,drop=FALSE]

# vérifier que les individus se correspondent bien entre les phénotypes et les génotypes !
BLUP <- BLUP[match(rownames(geno), rownames(BLUP)),,drop=FALSE]
geno <- geno[rownames(BLUP),]
dim(geno)
K = 5 # le jeu d'entraînement est constitué de 4/5e des individus
R = 2 # cette partition en 5 est répétée 10 fois
# On divise le jeu de données
Folds <- list()
for(r in 1:R){
  Folds[[r]] <- split(sample(1:nrow(BLUP)), rep(1:K, length=nrow(BLUP)))
  names(Folds[[r]]) <- paste0("Fold", seq(1:K))
}
# on applique l'estimation des effets des marqueurs et la prédiction sur chaque partition
out.corr <- numeric(0)
for(r in 1:R){
  for(k in 1:K){
    in.test <- Folds[[r]][[k]]
    out <- mixed.solve(y=BLUP[-in.test,], Z=geno[-in.test,]) 
    pred <- as.matrix(geno[in.test,]) %*% out$u 
    out.corr <- c(out.corr,cor(BLUP[in.test,],pred))
  }
}
length(out.corr)
# moyenne et écart-type des résultats
mean(out.corr) # 
sd(out.corr)
```


## Pour le caractère 2

```{r CV trait 2}
BLUP <- BLUP2[match(rownames(geno), rownames(BLUP2)),,drop=FALSE]

# vérifier que les individus se correspondent bien entre les phénotypes et les génotypes !
BLUP <- BLUP[match(rownames(geno), rownames(BLUP)),,drop=FALSE]
geno <- geno[rownames(BLUP),]
dim(geno)
K = 5 # le jeu d'entraînement est constitué de 4/5e des individus
R = 2 # cette partition en 5 est répétée 2 fois, il faudrait répéter 10 fois
# On divise le jeu de données
Folds <- list()
for(r in 1:R){
  Folds[[r]] <- split(sample(1:nrow(BLUP)), rep(1:K, length=nrow(BLUP)))
  names(Folds[[r]]) <- paste0("Fold", seq(1:K))
}
# on applique l'estimation des effets des marqueurs et la prédiction sur chaque partition
out.corr <- numeric(0)
for(r in 1:R){
  for(k in 1:K){
    in.test <- Folds[[r]][[k]]
    out <- mixed.solve(y=BLUP[-in.test,], Z=geno[-in.test,]) 
    pred <- as.matrix(geno[in.test,]) %*% out$u 
    out.corr <- c(out.corr,cor(BLUP[in.test,],pred))
  }
}
length(out.corr)
# moyenne et écart-type des résultats
mean(out.corr) # 
sd(out.corr)
```

## Estimation des effets des marqueurs pour trait 1 et trait 2

```{r}
# trait 1
int <- intersect(rownames(geno), rownames(BLUP1))
fit.MM_tr1 <- mixed.solve(y=BLUP1[int,], Z=geno[int,]) 
beta_tr1 <- fit.MM_tr1$u 
dim(beta_tr1)
head(beta_tr1)
beta_tr1 <- as.data.frame(beta_tr1)

# trait 2
int <- intersect(rownames(geno), rownames(BLUP2))
fit.MM_tr2 <- mixed.solve(y=BLUP2[int,], Z=geno[int,]) 
beta_tr2 <- fit.MM_tr2$u 
dim(beta_tr2)
head(beta_tr2)
beta_tr2 <- as.data.frame(beta_tr2)

# combine marker effects for both traits
beta_all <- merge(beta_tr1, beta_tr2, by="row.names")
head(beta_all)
colnames(beta_all) <- c("locus","beta_tr1","beta_tr2")
write.table(beta_all, file=paste0(folder,"/results/marker-effects_tr12_historical-data.tsv"),
            sep="\t",col.names=TRUE, row.names=FALSE)
```



# GWAS  pour le caractère 3

## Formattage des phénotypes

```{r format pheno gwas}
patho_trait3 <- pheno[pheno$pathogen, c("ind","trait3")]
dim(patho_trait3)

patho_trait3 <- patho_trait3[!duplicated(patho_trait3$ind),]
dim(patho_trait3)
common.geno <- intersect(patho_trait3$ind, rownames(geno))
length(common.geno)
X <- geno[common.geno,] ; N <- length(common.geno)
afs <- colMeans(X) / 2
tmp <- matrix(rep(1, N)) %*% (2 * afs)
X.center <- as.matrix(X - tmp)
A.mark.vanraden <- (X.center %*% t(X.center)) / (2 * sum(afs * (1 - afs)))
rownames(patho_trait3) <- patho_trait3$ind
y <- patho_trait3[common.geno, "trait3"]
```

## Application de la GWAS

```{r apply GWAS}
out.mmest <- MMEst(Y=y, X=X.center,
                   VarList=list(Additive=A.mark.vanraden, Error=diag(N)))
out.anovatest <- AnovaTest(out.mmest, Type="TypeI")
#load("out.anovatest.Rdata")
out.anovatest <- lapply(out.anovatest, as.data.frame)
res.mono.gwas <- sapply(out.anovatest, function(x){x["Xeffect", "pval"]})
res.mono.gwas[1:10]
summary(res.mono.gwas)
res.mono.gwas <- res.mono.gwas[rownames(snp_map)]
```



## Graph résultat GWAS

```{r plot GWAS}
plot(x=1:length(res.mono.gwas), y=-log10(res.mono.gwas),
     main="Caractère monogénique", las=1, type="n",
     xlab="SNPs", ylab=expression(-log[10](italic(p)~values)))
points(x=1:length(res.mono.gwas),
       y=-log10(res.mono.gwas), col="grey35", pch=19)
res.mono.gwas[-log10(res.mono.gwas) > 40]
mrk.res <- res.mono.gwas[-log10(res.mono.gwas) > 50][1]
names(mrk.res)
```

## Allèle de résistance

```{r}
tmp <- data.frame(ind=rownames(geno),snp=geno[[names(mrk.res)]])
dat_snp <- merge(pheno, tmp, by="ind",all=FALSE)
head(dat_snp)
dat_snp <- dat_snp[dat_snp$pathogen,]
table(dat_snp[,c("trait3","snp")])
ggplot(dat_snp, aes(x=snp, y=trait3)) +
  geom_point() + theme_bw()
```

Allèle 2 = résistance !


# Concevoir de nouveaux croisements

Nous avons croisé les génotypes contrôles.
Autres stratégies possibles !

```{r new crosses}
# parents <- c(best_tr1, best_tr2)
crosses <- t(combn(x=ctl, m=2, simplify = TRUE))
dim(crosses)
head(crosses)
colnames(crosses) <- c("parent1", "parent2")
crosses <- as.data.frame(crosses)
crosses$child <- paste0("ctl1_", seq(nrow(crosses)))
crosses$explanations <- "allofecundation"
head(crosses)

# écrire le fichier de requête
p2f <- paste0(folder,"/request/request_plant_material_comb-controls.txt")
write.table(crosses, file=p2f, sep="\t", col.names=TRUE, 
            row.names=FALSE, quote=FALSE, fileEncoding="UTF-8")
```

Faire des haplo-diploidisations

```{r}
nb.HD <- 30
HD <- data.frame(parent1=rep(crosses$child, each=nb.HD), parent2="",
                 child=NA,
                 explanations="haplodiploidization")
HD$child <- paste0(HD$parent1,".",seq(nb.HD))
stopifnot(all(HD$parent1 %in% crosses$child))
head(HD)
dim(HD)

p2f <- paste0(folder,"/request/request_plant_material_HD_comb-controls.txt")

write.table(HD, file=p2f, sep="\t", col.names=TRUE, 
            row.names=FALSE, quote=FALSE, fileEncoding="UTF-8")
```

# Paramètres données simulées


```{r}
p2f <- paste0(folder,"truth/p0.Rdata")
#if(file.exists(p2f)){
load(file=p2f)
# str(p0)
ap(p0)
# moyenne des traits1 et traits2
p0$mu
# variance génétique pour les deux caractères
p0$sigma.alpha2
# effet année
p0$Alpha
dat2plot <- as.data.frame(p0$Alpha)
dat2plot <- tibble::rownames_to_column(dat2plot, var="year")
ggplot(dat2plot, aes(x=year,y=trait1))+
  geom_point() + theme_bw() + 
  ggtitle("trait1")
ggplot(dat2plot, aes(x=year,y=trait2))+
  geom_point() + theme_bw() + 
  ggtitle("trait2")

# effets des marqueurs
head(p0$Beta)
cor(p0$Beta[,1], p0$Beta[,2]) # -0.28 => corrélation négative entre trait1 et trait2
# vraies valeurs génétiques
head(p0$G.A)
cor(p0$G.A[,1], p0$G.A[,2]) # -0.27 => corrélation négative
colMeans(p0$G.A)
var(p0$G.A[,1])
var(p0$G.A[,2])
ggplot(as.data.frame(p0$G.A), aes(x=trait1, y=trait2)) +
  geom_point() +
  geom_smooth() +
  theme_bw()+
  stat_cor(label.x = 3, label.y = 3.5) 
# 10 meilleures variétés pour le trait 1 et le trait 2
rownames(p0$G.A)[order(p0$G.A[,1], decreasing=T)[1:10]]
rownames(p0$G.A)[order(p0$G.A[,2], decreasing=T)[1:10]]


# variance d'erreur des traits 1 et 2
p0$sigma2
# héritabilité sens strict trait 1
p0$sigma.alpha2[1]/(p0$sigma.alpha2[1]+p0$sigma2[1])
# héritabilité sens strict trait 2
p0$sigma.alpha2[2]/(p0$sigma.alpha2[2]+p0$sigma2[2])

# corrélation d'erreur entre trait 1 et trait 2
p0$cor.E.inter.trait

# QTL de résistance
p0$trait3$qtn.id

# proba qu'un indiv sensible soit résistant
p0$trait3$prob.resist.no.qtl
# perte de rendement lié à la sensibilité
p0$prop.yield.loss

```



# Appendix

```{r info}
print(sessionInfo(), locale=FALSE)
```
